ACORDAO-COMPLETO-2436027

ACÓRDÃO 11709/2021 ATA 31/2021 - SEGUNDA CÂMARA

VISTOS, relatados e discutidos estes autos de tomada de contas especial instaurada pelo então Ministério da Cultura (MinC) em desfavor da Associação de Preservação da Cultura Mato-Grossense, além de Paulo Sergio Ficher como dirigente dessa entidade, diante da omissão no dever de prestar contas dos recursos captados por meio do incentivo fiscal aportado em função da "Lei Rouanet" sob o valor original de R$ 184.450,00 no âmbito do Pronac n.º 11-3122 em prol do projeto intitulado como "Palcos Populares de Artes Cênicas" para a realização de 20 (vinte) apresentações itinerantes de dança, teatro e circo em bairros do Município de Lucas do Rio Verde - MT, tendo a vigência do referido projeto cultural sido estipulada para o período de 31/5/2011 a 31/12/2012;
ACORDAM os Ministros do Tribunal de Contas da União, reunidos em Sessão da 2ª Câmara, ante as razões expostas pelo Relator, em:
9.1. declarar a revelia da Associação de Preservação da Cultura Mato-Grossense, além de Paulo Sergio Ficher, nos termos do art. 12, § 3º, da Lei n.º 8.443, de 1992;
9.2. julgar irregulares as contas da Associação de Preservação da Cultura Mato-Grossense, além de Paulo Sergio Ficher, nos termos dos arts. 16, III, alíneas "a", "b" e "c", com o § 2º, "b", e 19, caput, da Lei n.º 8.443, de 1992, para condená-los, solidariamente, ao pagamento do correspondente débito, com a fixação do prazo de 15 (quinze) dias contados da notificação, para comprovarem, perante o Tribunal, nos termos do art. 214, III, 'a', do RITCU, o recolhimento da referida dívida em favor do Fundo Nacional de Cultura, com a atualização monetária e os juros de mora calculados desde a data informada até o efetivo recolhimento, na forma da legislação em vigor, sob as seguintes condições:
	Data da Ocorrência
	Valor Original (em R$) 

	29/4/2013
	97.435,23

	28/6/2013
	10.000,00

	30/9/2013
	10.000,00

9.3. aplicar em desfavor da Associação de Preservação da Cultura Mato-Grossense, além de Paulo Sergio Ficher, individualmente, a multa prevista no art. 57 da Lei n.º 8.443, de 1992, sob o valor de R$ 80.000,00 (oitenta mil reais) , fixando-lhes o prazo de 15 (quinze) dias, contados da notificação, para que comprovem, perante o Tribunal, nos termos do art. 214, III, 'a', do RITCU, o recolhimento da referida dívida ao Tesouro Nacional, com a devida atualização monetária, na forma da legislação em vigor;
9.4. autorizar, caso requerido, nos termos do art. 26 da Lei n.º 8.443, de 1992, e do art. 217 do RITCU, o parcelamento das dívidas fixadas por este Acórdão em até 36 (trinta e seis) parcelas mensais e sucessivas, com a devida atualização monetária e os correspondentes acréscimos legais, esclarecendo aos responsáveis que a falta de pagamento de qualquer parcela importará no vencimento antecipado do saldo devedor, nos termos do art. 217, § 2º, do RITCU, sem prejuízo das demais medidas legais;
9.5. autorizar, desde logo, a cobrança judicial das dívidas fixadas por este Acórdão, nos termos do art. 28, inciso II, da Lei nº 8.443, de 1992, com o eventual pedido cumulativo, se for o caso, de condenação por improbidade administrativa, diante do não atendimento à notificação; informando nesse ponto que, como a malsinada irregularidade configuraria, para além da omissão no dever de prestar contas, a eventual conduta dolosa no sentido de efetivamente assumir o risco de facilitar, permitir ou concorrer para que pessoa física ou jurídica privada incorpore ou utilize rendas, verbas ou valores integrantes do acervo patrimonial da administração pública, sem a observância das formalidades legais ou regulamentares aplicáveis, resultando no eventual ilícito doloso de improbidade administrativa causador do aludido prejuízo ao erário, nos termos, por exemplo, do art. 10, I e II, além do art. 11, VI, da Lei n.º 8.429, de 1992, a eventual prescrição da ação de ressarcimento ao erário também não subsistiria, estando esse entendimento em plena consonância com a jurisprudência fixada pelo STF no bojo do RE 852.475-SP, com o trânsito em julgado a partir de 6/12/2019, diante da Tese de Repercussão Geral n.º 897; e
9.6. enviar a cópia do presente Acórdão, com o Relatório e o Voto, à Procuradoria da República no Estado de Mato Grosso, nos termos do art. 16, § 3º, da Lei n.º 8.443, de 1992, para o ajuizamento das ações civis e penais cabíveis.

Tomada de Contas Especial instaurada pelo então Ministério da Cultura (MinC) em desfavor da Associação de Preservação da Cultura Mato-Grossense, além de Paulo Sergio Fischer, como dirigente dessa entidade, diante da omissão no dever de prestar contas dos recursos captados por meio do incentivo fiscal aportado em função da Lei Rouanet sob o valor original de R$ 184.450,00, no âmbito do Pronac n.º 11-3122, em prol do projeto Palcos Populares de Artes Cênicas, destinado à realização de 20 (verde) apresentações itinerantes de dança, teatro e circo em bairros do Município de Lucas do Rio Verde  MT, tendo a vigência do referido projeto cultural sido estipulada para o período de 31/5/2011 a 31/12/2012.

Segunda Câmara

Secretaria Especial da Cultura (Secult).

3. Responsáveis: Associação de Preservação da Cultura Mato-Grossense (CNPJ 08.608.798/0001-60); Paulo Sergio Ficher (CPF XXX.155.581-XX).

13.1. Ministros presentes: Bruno Dantas (Presidente) e Raimundo Carreiro.
13.2. Ministro-Substituto convocado: Marcos Bemquerer Costa.
13.3. Ministro-Substituto presente: André Luís de Carvalho (Relator).

ANDRÉ DE CARVALHO

Trata-se de tomada de contas especial instaurada pelo então Ministério da Cultura (MinC) em desfavor da Associação de Preservação da Cultura Mato-Grossense, além de Paulo Sergio Ficher como dirigente dessa entidade, diante da omissão no dever de prestar contas dos recursos captados por meio do incentivo fiscal aportado em função da "Lei Rouanet" sob o valor original de R$ 184.450,00 no âmbito do Pronac n.º 11-3122 em prol do projeto intitulado como "Palcos Populares de Artes Cênicas" para a realização de 20 (vinte) apresentações itinerantes de dança, teatro e circo em bairros do Município de Lucas do Rio Verde - MT, tendo a vigência do referido projeto cultural sido estipulada para o período de 31/5/2011 a 31/12/2012.
2.	Após a análise final do feito, a Auditora Federal Sarah Peixoto Toledo Gondim lançou o seu parecer conclusivo à Peça 63, com a anuência dos dirigentes da Secex-TCE (Peças 64 e 65) , nos seguintes termos:
	" (...) HISTÓRICO
2.	A Portaria MinC 293/2011 autorizou a captação do valor de apoio, totalizando R$ 184.450,00 no período de 31/5/2011 a 31/12/2011 (peça7) , posteriormente prorrogada para até 31/12/2012 (peça 8) , recaindo o prazo para prestação de contas em 30/1/2013,  conforme art. 75, §§ 1º e 2 da Instrução Normativa n.º 1/2013 do MinC, a qual prevê o prazo máximo de trinta dias após o término do prazo de execução de um projeto para serem prestadas as contas.
3.	Do total autorizado, foi captado pelo proponente R$ 117.435,23 conforme recibos de captação, de acordo com as seguintes informações:
	Data da captação
	Valor (R$) 
	Recibo mecenato

	29/4/2013
	97.435,23
	Peça 9, p. 2

	28/6/2013
	10.000,00
	Peça 11, p. 2

	30/9/2013
	10.000,00
	Peça 13, p. 2

	Total
	117.435,23
	-

4.	Findo o prazo para apresentar a prestação de contas final, foi realizada diligência eletrônica para que apresentassem os documentos probatórios (peça 14) , em 18/11/2017.
5.	Em face de seu não comparecimento, a gestão empreendida no projeto foi quali¿cada como irregular, conforme o Laudo Final sobre a Prestação de Contas n° 479 - CGARE/DEIPC/SEFIC/MinC (peça 17) , datado de 08/12/2017, que determinou sua reprovação e deferiu a inabilitação da proponente. A reprovação constou também na Portaria 767/2017 (peça 18) .
6.	Acerca das comunicações sobre a reprovação das contas do projeto: a) tentou-se contato telefônico, em 19/12/2017, sem êxito (peça 19) ; b) tentou-se enviar os Comunicados 723, 724 e 725/2017 aos responsáveis, todos de 19/12/2017, sem sucesso, uma vez que não há avisos de recebimento (peças 20 a 23) ; c) foi publicado edital de notificação dos responsáveis no DOU em 28/5/2018 (peça 26) .
7.	Diante da não apresentação da prestação de contas e da consequente não demonstração da boa e regular gestão dos recursos repassados, assim como a não devolução dos recursos, instaurou-se o presente processo.
8.	Nesse sentido, no Relatório de TCE 1006/2018 (peça 35) , concluiu-se que o prejuízo importava no valor histórico de R$ 117.435,23, imputando-se a responsabilidade solidária à Associação de Preservação da Cultura Mato-Grossense (CNPJ 08.608.798/0001-60) , e a seu dirigente, Sr. Paulo Sergio Fischer (CPF XXX.155.581-XX) . 
9.	O Relatório de Auditoria 1264/2018, da Controladoria-Geral da União (CGU) , ratificou o posicionamento do Tomador de Contas (peça 36) . Após serem emitidos o Certificado de Auditoria, o Parecer do Dirigente e o Pronunciamento Ministerial (peças 37, 38 e 39) , o processo foi remetido a esse Tribunal.
10.	No âmbito deste Tribunal, foi proposta a realização de citação e audiência dos responsáveis, da seguinte maneira (peça 41) :
'PROPOSTA DE ENCAMINHAMENTO
	27.Diante do exposto, submetem-se os autos à consideração superior, propondo:
	27.1.realizar a CITAÇÃO solidária de Associação de Preservação da Cultura Mato-Grossense (CNPJ 08.608.798/0001-60) e Paulo Sergio Fischer (CPF XXX.155.581-XX) , com fundamento nos arts. 10, § 1º, e 12, incisos I e II, para que, no prazo de quinze dias, apresentem alegações de defesa e/ou recolham, aos cofres do Fundo Nacional de Cultura, as quantias abaixo indicadas, atualizadas monetariamente a partir das respectivas datas de ocorrência até o efetivo recolhimento, abatendo-se, na oportunidade, as quantias eventualmente ressarcidas, na forma da legislação em vigor, em decorrência da irregularidade descrita abaixo:
	a) Irregularidade: não comprovação da boa e regular gestão dos recursos captados com amparo no Pronac 11-3122, decorrente da omissão no dever de prestar contas dos valores transferidos;
	b) Dispositivos violados: arts. 37, caput, e 70, parágrafo único, da Constituição Federal; art. 93 do Decreto-Lei 200/67; art. 71, §1 da Instrução Normativa 1/2012 do MinC; art. 75, §§ 1º e 2 da Instrução Normativa n.º 1/2013 do MinC;
	c) Conduta: omitir-se no dever de prestar contas dos recursos captados com amparo no Pronac 11-3122, quando deveria tê-lo feito até 30/1/2013;
	d) Nexo de causalidade: a conduta descrita impediu o estabelecimento do nexo causal entre as possíveis despesas efetuadas com os recursos recebidos no âmbito do projeto Pronac 11-3122, gerando uma presunção de dano ao erário no valor total captado no âmbito do Projeto;
	e.1) Culpabilidade da responsável pessoa jurídica: não há excludentes de ilicitude, de culpabilidade e de punibilidade; é razoável supor que a entidade, por meio dos seus dirigentes, tinha consciência da ilicitude de sua conduta; era exigível da organização, por meio das decisões de seus dirigentes, conduta diversa da praticada, qual seja, apresentar a prestação de contas final no prazo e forma devidos, comprovando a boa e regular aplicação dos recursos;
	e.2) Culpabilidade do responsável pessoa física: não há excludentes de ilicitude, de culpabilidade e de punibilidade; é razoável supor que a responsável tinha consciência da ilicitude de sua conduta; era exigível conduta diversa da praticada, qual seja, desincumbir-se do seu dever por meio da apresentação da prestação de contas no prazo e forma devidos;
	f) Valor original do débito e data:
	DATA
	VALOR (R$) 

	29/4/2013
	97.435,23

	28/6/2013
	10.000,00

	30/9/2013
	10.000,00

g) Valor do débito atualizado até 26/3/2019: R$ 164.018,65;
	27.2.informar aos responsáveis solidários que, caso venham a ser condenadas pelo Tribunal, os débitos ora apurados serão acrescidos de juros de mora, nos termos do § 1º do art. 202 do RI/TCU;
	27.3.esclarecer às responsáveis solidárias, em obediência ao art. 12, § 2º, da Lei 8.443/1992, e ao art. 12, inciso VI, da Resolução TCU 170/2004, que o recolhimento tempestivo do débito somente saneará o processo caso seja reconhecida a sua boa-fé e não se constate outra irregularidade nas contas;
	27.4.realizar a AUDIÊNCIA de Paulo Sergio Fischer (CPF XXX.155.581-XX) , dirigente da Associação de Preservação da Cultura Mato-Grossense (CNPJ 08.608.798/0001-60) , com fundamento nos arts. 10, § 1º, e 12, incisos I e III, da Lei 8.443/1992, c/c o art. 202, incisos I e III, do RI/TCU, para que, no prazo de quinze dias, apresente razões de justificativa quanto à omissão no dever de prestar contas dos recursos captados com amparo no Pronac 11-3122, cujo prazo se encerrou em 30/1/2013;
	a) Irregularidade: não cumprimento do prazo originalmente estipulado para prestação de contas no âmbito do projeto Pronac 11-3122;
	b) Dispositivos violados: arts. 37, caput, e 70, parágrafo único, da Constituição Federal; art. 93 do Decreto-Lei 200/67; art. 71, §1 da Instrução Normativa 1/2012 do MinC; art. 75, §§ 1º e 2 da Instrução Normativa n.º 1/2013 do MinC;
	c.) Conduta: descumprir o prazo originalmente estipulado para prestação de contas dos recursos federais captados com amparo no Pronac 11-3122, que se encerrou em 30/1/2013;
	d) Nexo de causalidade: a conduta adotada impediu de se comprovar o nexo entre o objeto pactuado no convênio e os recursos destinados a esse ajuste, de modo que se caracterizou a impossibilidade de se aferir a boa e regular gestão dos recursos captados com amparo no Pronac 11-3122;
	e) Culpabilidade: não há excludentes de ilicitude, de culpabilidade e de punibilidade; é razoável supor que a responsável tinha consciência da ilicitude de sua conduta; era exigível conduta diversa da praticada, qual seja, desincumbir-se do seu dever por meio da apresentação da prestação de contas no prazo e forma devidos;'
11.	Após despacho do titular da unidade técnica, de 28/3/2019 (peça 43) , foram promovidas a citação e a audiência dos responsáveis, da seguinte maneira (vide resumo à peça 62) :
	a) Paulo Sérgio Fischer: após a devolução ao remetente do Ofício 1485/2019, de 17/4/2019 (peça 47) e do Ofício 5893/2019 de 25/7/2019 (peça 55) , enviados ao endereço constante da base de dados da Receita Federal do Brasil (peça 44) , foi promovida a sua citação e audiência por meio do Edital 0205/2019-Secomp-2 de 24/10/2019 (peça 58) , publicado no DOU em 29/10/2019 (peça 60) , sendo o prazo para apresentar alegações de defesa/razões de justificativa até 13/11/2019.
	b) Associação de Preservação da Cultura Mato-Grossense: após a devolução ao remetente do Ofício 1488/2019, de 17/4/2019 (peça 46) e do Ofício 5894/2019 de 25/7/2019 (peça 54) , enviados ao endereço constante da base de dados da Receita Federal do Brasil (peça 45) , foi promovida a sua citação por meio do Edital 0206/2019-Secomp-2 de 24/10/2019 (peça 59) , publicado no DOU em 29/10/2019 (peça 61) , sendo o prazo para apresentar alegações de defesa até 13/11/2019.
12.	Transcorrido o prazo regimental, os responsáveis não compareceram aos autos, permanecendo silentes, devendo ser considerados revéis, nos termos do art. 12, §3º, da Lei 8.443/1992.
	EXAME TÉCNICO
	Da validade das notificações 
13.	Preliminarmente, cumpre tecer breves considerações sobre a forma como são realizadas as comunicações processuais no TCU. A esse respeito, destacam-se o art. 179, do Regimento Interno do TCU (Resolução 155, de 4/12/2002) e o art. 4º, inciso III, § 1º, da Resolução TCU 170, de 30 de junho de 2004, in verbis:
	'Art. 179. A citação, a audiência ou a notificação, bem como a comunicação de diligência, farse-ão:
	I - mediante ciência da parte, efetivada por servidor designado, por meio eletrônico, fac-símile, telegrama ou qualquer outra forma, desde que fique confirmada inequivocamente a entrega da comunicação ao destinatário;
	II - mediante carta registrada, com aviso de recebimento que comprove a entrega no endereço do destinatário;
	III - por edital publicado no Diário Oficial da União, quando o seu destinatário não for localizado
	(...) 
	Art. 3º As comunicações serão dirigidas ao responsável, ou ao interessado, ou ao dirigente de órgão ou entidade, ou ao representante legal ou ao procurador constituído nos autos, com poderes expressos no mandato para esse fim, por meio de:
	I - correio eletrônico, fac-símile ou telegrama;
	II - servidor designado;
	III - carta registrada, com aviso de recebimento;
	IV - edital publicado no Diário Oficial da União, quando o seu destinatário não for localizado, nas hipóteses em que seja necessário o exercício de defesa'.
	Art. 4º. Consideram-se entregues as comunicações:
	I - efetivadas conforme disposto nos incisos I e II do artigo anterior, mediante confirmação da ciência do destinatário;
	II - realizadas na forma prevista no inciso III do artigo anterior, com o retorno do aviso de recebimento, entregue comprovadamente no endereço do destinatário;
	III - na data de publicação do edital no Diário Oficial da União, quando realizadas na forma prevista no inciso IV do artigo anterior.
	§ 1º O endereço do destinatário deverá ser previamente confirmado mediante consulta aos sistemas disponíveis ao Tribunal ou a outros meios de informação, a qual deverá ser juntada ao respectivo processo.
	(...) '
14.	Bem se vê, portanto, que a validade da citação via postal não depende de que o aviso de recebimento seja assinado pelo próprio destinatário da comunicação, o que dispensa, no caso em tela, a entrega do AR em 'mãos próprias'. A exigência da norma é no sentido de o Tribunal verificar se a correspondência foi entregue no endereço correto, residindo aqui a necessidade de certeza inequívoca. 
15.	Não é outra a orientação da jurisprudência do TCU, conforme se verifica dos julgados a seguir transcritos:	
	São válidas as comunicações processuais entregues, mediante carta registrada, no endereço correto do responsável, não havendo necessidade de que o recebimento seja feito por ele próprio (Acórdão 3648/2013-TCU-Segunda Câmara, Relator Ministro JOSÉ JORGE) ;
	É prescindível a entrega pessoal das comunicações pelo TCU, razão pela qual não há necessidade de que o aviso de recebimento seja assinado pelo próprio destinatário. Entregandose a correspondência no endereço correto do destinatário, presume-se o recebimento da citação. (Acórdão 1019/2008-TCU-Plenário, Relator Ministro BENJAMIN ZYMLER) ;
	As comunicações do TCU, inclusive as citações, deverão ser realizadas mediante Aviso de Recebimento - AR, via Empresa Brasileira de Correios e Telégrafos, bastando para sua validade que se demonstre que a correspondência foi entregue no endereço correto. (Acórdão 1526/2007-TCU-Plenário, Relator Ministro AROLDO CEDRAZ) .
16.	A validade do critério de comunicação processual do TCU foi referendada pelo Supremo Tribunal Federal, nos termos do julgamento do MS-AgR 25.816/DF, por meio do qual se afirmou a desnecessidade da ciência pessoal do interessado, entendendo-se suficiente a comprovação da entrega do 'AR' no endereço do destinatário:
	EMENTA: AGRAVO REGIMENTAL. MANDADO DE SEGURANÇA. DESNECESSIDADE DE INTIMAÇÃO PESSOAL DAS DECISÕES DO TRIBUNAL DE CONTAS DA UNIÃO. ART. 179 DO REGIMENTO INTERNO DO TCU. INTIMAÇÃO DO ATO IMPUGNADO POR CARTA REGISTRADA, INICIADO O PRAZO DO ART. 18 DA LEI n.º 1.533/51 DA DATA CONSTANTE DO AVISO DE RECEBIMENTO. DECADÊNCIA RECONHECIDA. AGRAVO IMPROVIDO.
	O envio de carta registrada com aviso de recebimento está expressamente enumerado entre os meios de comunicação de que dispõe o Tribunal de Contas da União para proceder às suas intimações.
	O inciso II do art. 179 do Regimento Interno do TCU é claro ao exigir apenas a comprovação da entrega no endereço do destinatário, bastando o aviso de recebimento simples.
17.	No caso vertente, a citação de cada um dos responsáveis se deu em endereços provenientes de pesquisas de endereços realizadas pelo TCU (vide resumo à peça 62) , de forma bastante zelosa, porquanto, os ofícios foram encaminhados para os endereços constantes nos sistemas CPF e CNPJ da Receita, e, não havendo comprovação de entrega nesses endereços, foi promovida a citação e a audiência dos responsáveis por meio de edital publicado no Diário Oificial da União.
18.	Nos processos do TCU, a revelia não leva à presunção de que seriam verdadeiras todas as imputações levantadas contra os responsáveis, diferentemente do que ocorre no processo civil, em que a revelia do réu opera a presunção da verdade dos fatos narrados pelo autor. Dessa forma, a avaliação da responsabilidade do agente não pode prescindir da prova existente no processo ou para ele carreada. 
19.	Ao não apresentar sua defesa, os responsáveis deixaram de produzir prova da regular aplicação dos recursos sob sua responsabilidade, em afronta às normas que impõem aos gestores públicos a obrigação legal de, sempre que demandados pelos órgãos de controle, apresentar os documentos que demonstrem a correta utilização das verbas públicas, a exemplo do contido no art. 93 do Decreto-Lei 200/67: 'Quem quer que utilize dinheiros públicos terá de justificar seu bom e regular emprego na conformidade das leis, regulamentos e normas emanadas das autoridades administrativas competentes.' 
20.	Mesmo as alegações de defesa não sendo apresentadas, considerando o princípio da verdade real que rege esta Corte, procurou-se buscar, em manifestações dos responsáveis na fase interna desta Tomada de Contas Especial, se havia algum argumento que pudesse ser aproveitado a seu favor.
21.	Todavia, os responsáveis não se manifestaram na fase interna, não havendo, assim, nenhum argumento que possa vir a ser analisado e posteriormente servir para afastar as irregularidades apontadas.
22.	Vale ressaltar que a pretensão punitiva do TCU, conforme Acórdão 1441/2016-TCU-Plenário, que uniformizou a jurisprudência acerca dessa questão, subordina-se ao prazo geral de prescrição indicado no art. 205 do Código Civil, que é de 10 anos, contado da data de ocorrência da irregularidade sancionada, nos termos do art. 189 do Código Civil, sendo este prazo interrompido pelo ato que ordenar a citação, a audiência ou a oitiva do responsável. A omissão no dever de prestar contas ocorreu em 31/1/2013, enquanto o ato de ordenação da citação ocorreu em 28/3/2019 (peça 43) , não havendo a prescrição da pretensão punitiva nas irregularidades suscitadas neste processo e podendo ser aplicadas penalidades aos responsáveis.
23.	Em se tratando de processo em que a parte interessada não se manifestou acerca das irregularidades imputadas, não há elementos para que se possa efetivamente aferir e reconhecer a ocorrência de boa-fé na conduta dos responsáveis, podendo este Tribunal, desde logo, proferir o julgamento de mérito pela irregularidade das contas, conforme nos termos dos §§ 2º e 6º do art. 202 do Regimento Interno do TCU. (Acórdão 2064/2011-TCU-Primeira Câmara (relator: Ubiratan Aguiar) , 6.182/2011-TCU-1a Câmara (relator: Weber de Oliveira) , 4.072/2010-TCU-1a Câmara (Relator: Valmir Campelo) , 1.189/2009-TCU-1a Câmara (Relator: Marcos Bemquerer) , 731/2008-TCU-Plenário (Relator: Aroldo Cedraz) .
24.	Dessa forma, os responsáveis devem ser considerados revéis, nos termos do art. 12, §3º, da Lei 8.443/1992, devendo as contas serem julgadas irregulares, condenando-os ao débito apurado e aplicando-lhes a multa prevista no art. 57 da Lei 8.443/1992. No caso do Sr. Paulo Sergio Fischer, propõe-se também aplicar a multa prevista no art. 58, inciso I da Lei 8.443/1992 em face do descumprimento do prazo para apresentar a prestação de contas.
25.	Quanto à possibilidade de aplicação cumulativa das multas dos arts. 57 e 58, inciso I, da Lei 8.443/92, ainda que seja adequada a realização de citação e audiência do responsável, por força do disposto no art. 209, §4º, do RI/TCU, o Tribunal reconhece que existe relação de subordinação entre as condutas de 'não comprovação da aplicação dos recursos' e de 'omissão na prestação de contas', sendo a primeira consequência da segunda, o que enseja, na verificação das duas irregularidades, a aplicação da multa do art. 57, com o afastamento da multa do art. 58, inciso I, em atenção ao princípio da absorção (Acórdão 9579/2015-TCU-Segunda Câmara, Relator Vital do Rêgo; Acórdão 2469/2019-TCU-Primeira Câmara, Relator Augusto Sherman) .
26.	Conforme leciona Cezar Bitencourt (Tratado de Direito Penal: parte geral - 8 Ed. - São Paulo: Saraiva, 2003. Pg.565) , na absorção, ' (...) a pena do delito mais grave absorve a pena do delito menos grave, que deve ser desprezada'. No caso concreto, a 'omissão no dever de prestar contas', embora seja uma irregularidade autônoma, funciona como fase ou meio para a consecução da 'não comprovação da aplicação dos recursos', havendo clara relação de interdependência entre essas condutas. Dessa forma, recaindo a duas ocorrências num mesmo gestor, deve prevalecer a pena do delito mais grave, qual seja, a multa do art. 57 da Lei 8.443/92.
	CONCLUSÃO
27.	Diante da revelia de Associação de Preservação da Cultura Mato-Grossense (CNPJ 08.608.798/0001-60) e de Paulo Sergio Fischer (CPF XXX.155.581-XX) e inexistindo nos autos elementos que permitam concluir pela ocorrência de boa-fé ou de outros excludentes de culpabilidade nas condutas pessoais e dos dirigentes da empresa, propõe-se que suas contas sejam julgadas irregulares e que sejam condenadas ao débito inicialmente apurado, além da multa prevista no art. 57 da Lei 8.443/92.
	PROPOSTA DE ENCAMINHAMENTO
28.	Diante do exposto, submetemos os autos à consideração superior, propondo ao Tribunal:
	a) considerar revéis os responsáveis Associação de Preservação da Cultura Mato-Grossense (CNPJ 08.608.798/0001-60) e Paulo Sergio Fischer (CPF XXX.155.581-XX) , para todos os efeitos, dando-se prosseguimento ao processo, com fulcro no art. 12, § 3º, da Lei n. 8.443/92;
	b) 	julgar irregulares, nos termos dos arts. 1º, inciso I, 16, inciso III, alínea 'a' da Lei 8.443/1992 c/c os arts. 19 e 23, inciso III, da mesma Lei, e com arts. 1º, inciso I, 209, inciso I, 210 e 214, inciso III, do Regimento Interno/TCU as contas dos responsáveis Associação de Preservação da Cultura Mato-Grossense (CNPJ 08.608.798/0001-60) e Paulo Sergio Fischer (CPF XXX.155.581-XX) , condenando-os solidariamente ao pagamento das importâncias a seguir especificadas, atualizadas monetariamente e acrescidas dos juros de mora, calculadas a partir das datas discriminadas até a data da efetiva quitação do débito, fixando-lhes o prazo de quinze dias, para que comprovem, perante o Tribunal, o recolhimento das referidas quantias aos cofres do Fundo Nacional de Cultura, nos termos do art. 23, inciso III, alínea 'a', da citada lei, c/c o art. 214, inciso III, alínea 'a', do Regimento Interno do TCU;  
	DATA
	VALOR (R$) 

	29/4/2013
	97.435,23

	28/6/2013
	10.000,00

	30/9/2013
	10.000,00

aplicar individualmente aos responsáveis Associação de Preservação da Cultura Mato-Grossense (CNPJ 08.608.798/0001-60) e Paulo Sergio Fischer (CPF XXX.155.581-XX) , a multa prevista no art. 57 da Lei 8.443/1992 c/c o art. 267 do Regimento Interno do TCU, fixando-lhe (s) o prazo de quinze dias, a contar da notificação, para que comprovem, perante o Tribunal (art. 214, III, alínea 'a', do Regimento Interno do TCU) , o recolhimento da dívida aos cofres do Tesouro Nacional, atualizada monetariamente desde a data do acórdão que vier a ser proferido por este Tribunal até a do efetivo recolhimento, se pagas após o vencimento, na forma da legislação em vigor;
autorizar, desde logo, a cobrança judicial das dívidas, caso não atendidas a notificação, na forma do disposto no art. 28, inciso II, da Lei 8.443/1992;
autorizar também, desde logo, se requerido, com fundamento no art. 28, inciso I, da Lei 8.443, de 1992, c/c o art. 217, §§ 1º e 2º do Regimento Interno do TCU, o parcelamento da (s) dívida (s) em até 36 parcelas, incidindo, sobre cada parcela, corrigida monetariamente, os correspondentes acréscimos legais, fixando-lhe o prazo de quinze dias, a contar do recebimento da notificação, para comprovar, perante o Tribunal, o recolhimento da primeira parcela, e de trinta dias, a contar da parcela anterior, para comprovar os recolhimentos das demais parcelas, devendo incidir, sobre cada valor mensal, atualizado monetariamente, os juros de mora devidos, no caso do débito, na forma prevista na legislação em vigor, alertando os responsáveis de que a falta de comprovação do recolhimento de qualquer parcela importará o vencimento antecipado do saldo devedor, nos termos do § 2º do art. 217 do Regimento Interno deste Tribunal; 
enviar cópia do Acórdão a ser prolatado, bem como do Relatório e do Voto que o fundamentarem à Procuradoria da República no Estado do Mato Grosso, nos termos do à § 3º do art. 16 da Lei 8.443/1992, c/c o § 7º do art. 209 do Regimento Interno do TCU, para adoção das medidas cabíveis; 
enviar cópia do Acórdão que vier a ser proferido ao Ministério da Cidadania e aos responsáveis, para ciência, informando que a presente deliberação, acompanhada do Relatório e do Voto que a fundamenta, está disponível para a consulta no endereço www.tcu.gov.br/acordaos, além de esclarecer que, caso requerido, o TCU poderá fornecer sem custos as correspondentes cópias, de forma impressa;
informar ao responsável Paulo Sergio Fischer (CPF XXX.155.581-XX) que, caso se demonstre, por via recursal, a correta aplicação dos recursos mas não se justifique a omissão da prestação de contas, o débito poderá ser afastado mas permanecerá a irregularidade das contas, dando-se ensejo à aplicação da multa prevista no art. 58, inciso I, da Lei 8.443/1992."
3.	Enfim, por intermédio do Exmo. Sr. Procurador Rodrigo Medeiros de Lima, o MPTCU anuiu à aludida proposta da unidade técnica, tendo lançado o seu parecer à Peça 68 nos seguintes termos:
	" (...)  Cuidam os autos de tomada de contas especial (TCE) instaurada pelo Ministério da Cultura - MinC, atualmente incorporado ao Ministério do Turismo, em desfavor da Associação de Preservação da Cultura Mato-Grossense (CNPJ 08.608.798/0001-60) e de seu dirigente, o Sr. Paulo Sergio Fischer (CPF XXX.155.581-XX) , em virtude da não comprovação da boa e regular gestão dos recursos captados mediante incentivo fiscal da 'Lei Rouanet', em face da omissão no dever de prestar contas dos recursos destinados ao Pronac 11-3122 - 'Palcos Populares de Artes Cênicas', que visava a realização de 20 apresentações itinerantes de dança, teatro e circo em bairros da cidade de Lucas do Rio Verde, no estado de Mato Grosso.
O proponente captou um total de R$ 117.435,23 conforme recibos de captação (peças 9, p. 2; 11, p. 2; e 13, p. 2) .
O tomador de contas exarou o Relatório de Tomada de Contas Especial 1006/2018 (peça 35) , concluindo pela imputação de débito no montante original de R$ 117.435,23.
Na fase externa desta TCE, foram promovidas a citação e a audiência dos responsáveis, da seguinte maneira:
	a) Paulo Sérgio Fischer: após a devolução ao remetente do Ofício 1485/2019, de 8/4/2019 (peça 47) e do Ofício 5893/2019 de 18/7/2019 (peça 55) , enviados ao endereço constante da base de dados da Receita Federal do Brasil (peça 44) , foi promovida a sua citação e audiência por meio do Edital 205/2019, de 12/9/2019 (peça 58) , publicado no Diário Oficial da União (DOU) em 29/10/2019 (peça 60) , tendo o prazo para apresentar alegações de defesa/razões de justificativa findado em 13/11/2019.
	b) Associação de Preservação da Cultura Mato-Grossense: após a devolução ao remetente do Ofício 1488/2019, de 8/4/2019 (peça 46) e do Ofício 5894/2019 de 18/7/2019 (peça 54) , enviados ao endereço constante da base de dados da Receita Federal do Brasil (peças 45, 49 e 50) , foi promovida a sua citação por meio do Edital 206/2019, de 12/9/2019 (peça 59) , publicado no DOU em 29/10/2019 (peça 61) , tendo o prazo para apresentar alegações de defesa findado em 13/11/2019.
Transcorrido o prazo regimental, os responsáveis não compareceram aos autos, permanecendo silentes. Após a análise dos autos, a Secretaria de Controle Externo de Tomada de Contas Especial (Secex-TCE) propôs, em pareceres uniformes (peças 63-65) , no essencial, considerar revéis os responsáveis, julgar irregulares suas contas e condená-los ao pagamento do débito apurado nos autos, além da aplicação da multa individual prevista no art. 57 da Lei 8.443/1992.
Este representante do Ministério Público junto ao TCU, em manifestação anterior (peça 66) , dissentiu do encaminhamento de mérito proposto pela unidade instrutiva, por entender que as citações realizadas não atenderam, a contento, as disposições da Resolução TCU 170/2004 e opinou pela renovação dos chamamentos dos responsáveis.
Ocorre que o nobre relator do feito, Ministro-Substituto André Luís de Carvalho, entendeu por adequada a promoção das citações somente nos endereços obtidos na base de dados da Receita Federal do Brasil, pois, a despeito do referido normativo do TCU, esse corresponderia ao referencial aceito pelo Supremo Tribunal Federal (STF) , e determinou o retorno dos autos a este Parquet para que se emitisse o parecer conclusivo sobre o mérito do processo.
Quanto à análise de mérito levada a efeito pela Secex-TCE às peças 63 a 65, entendemos que ela não merece ajustes, a ela aderindo este representante do Ministério Público de Contas da União."
É o Relatório.

não há.

Procurador Rodrigo Medeiros de Lima.

TOMADA DE CONTAS ESPECIAL. ENTÃO MINISTÉRIO DA CULTURA. PROJETO CULTURAL PELO PRONAC N.º 11-3122. OMISSÃO NO DEVER DE PRESTAR CONTAS. CITAÇÃO. REVELIA. CONTAS IRREGULARES. DÉBITO. MULTA. COMUNICAÇÃO.

TOMADA DE CONTAS ESPECIAL (TCE)

Secretaria de Controle Externo de Tomada de Contas Especial (Secex-TCE).

Trata-se de tomada de contas especial instaurada pelo então Ministério da Cultura (MinC) em desfavor da Associação de Preservação da Cultura Mato-Grossense, além de Paulo Sergio Ficher como dirigente dessa entidade, diante da omissão no dever de prestar contas dos recursos captados por meio do incentivo fiscal aportado em função da "Lei Rouanet" sob o valor original de R$ 184.450,00 no âmbito do Pronac n.º 11-3122 em prol do projeto intitulado como "Palcos Populares de Artes Cênicas" para a realização de 20 (vinte) apresentações itinerantes de dança, teatro e circo em bairros do Município de Lucas do Rio Verde - MT, tendo a vigência do referido projeto cultural sido estipulada para o período de 31/5/2011 a 31/12/2012.
2.	Como visto, a partir do Relatório de Tomada de Contas Especial n.º 1.006/2018 (Peça 35) , o tomador de contas assinalou a responsabilidade em desfavor da Associação de Preservação da Cultura Mato-Grossense, além de Paulo Sergio Ficher, pelo dano ao erário sob o valor original efetivamente transferido de R$ 117.435,23 em face da omissão no dever de prestar contas dos recursos federais captados por meio do Pronac n.º 11-3122.
3.	De todo modo, no âmbito do TCU, a Secex-TCE promoveu a citação da Associação de Preservação da Cultura Mato-Grossense, além de Paulo Sergio Ficher, pelo referido dano ao erário diante da omissão no dever de prestar contas do aludido projeto cultural.
4.	A despeito, contudo, da regular citação, os responsáveis não apresentaram as suas alegações de defesa, nem efetuaram, tampouco, o recolhimento do débito, passando à condição de revéis perante o TCU, nos termos do art. 12, § 3º, da Lei n.º 8.443, de 1992. 
5.	De toda sorte, após a análise final do feito, a unidade técnica propôs a irregularidade das contas dos aludidos responsáveis para condená-los ao pagamento do correspondente débito, além da aplicação da subsequente multa legal; tendo o Parquet especial anuído a essa proposta.
6.	O TCU pode incorporar o parecer da unidade técnica a estas razões de decidir.
7.	Bem se sabe que, em sintonia, entre outros, com os Acórdãos 1.194/2009 e 3.991/2015, da 1ª Câmara, os Acórdãos 27/2004, 6.235/2013 e 3.223/2017, da 2ª Câmara, e os Acórdãos 11/1997 e 997/2015, do Plenário, a jurisprudência do TCU estaria firmada no sentido da pessoal responsabilidade do gestor pela comprovação da boa e regular aplicação dos recursos federais, submetendo todo aquele que administra os recursos públicos ao dever de demonstrar o correto emprego dos valores federais, nos termos do art. 70, parágrafo único, da Constituição de 1988 e do art. 93 do Decreto-Lei n.º 200, de 1967, sem prejuízo de, por analogia à Súmula n.º 286 do TCU, a pessoa jurídica de direito privado também responder como destinatária dos recursos captados, em solidariedade com o seu administrador, pelo dano causado ao erário em face da ausência de efetiva comprovação sobre a execução do objeto pactuado e a boa aplicação dos recursos públicos, nos termos do art. 16, § 2º, "b", da Lei n.º 8.443, de 1992.
8.	Por esse ângulo, em função da ausência de elementos capazes de demonstrar a boa e regular aplicação dos recursos federais, para além da ausência de evidenciação do nexo causal entre os recursos federais aportados e os supostos dispêndios incorridos no referido Pronac 11-3122, restou configurada a ofensa não só às regras legais, mas também aos princípios basilares da administração pública, já que, ao final e ao cabo, os responsáveis deixaram de prestar a devida satisfação à sociedade sobre o efetivo emprego dos recursos públicos postos à sua disposição, e, desse modo, restaria confirmada a presunção legal de dano ao erário em face do eventual desvio ou desperdício dos respectivos recursos federais, restando por aí adequada a percuciente proposta da unidade técnica para a condenação dos responsáveis em débito e em multa.
9. 	Não subsistiria, enfim, a prescrição da pretensão punitiva do TCU, já que, nos termos do Acórdão 1441/2016-TCU-Plenário, não teria ocorrido o transcurso superior a dez anos entre a ordem para as citações no âmbito do TCU, em 28/3/2019 (Peça 43) , e a data fatal para a prestação de contas final do aludido projeto cultural, em 31/1/2013 (Peça 35) .
10. 	Eis que, por meio do aludido Acórdão 1.441/2016 proferido na Sessão Extraordinária de 8/6/2016, o Plenário do TCU firmou o seu entendimento no sentido de que a prescrição da pretensão punitiva deve seguir a regra geral do prazo decenal, contado a partir do fato, em linha com o art. 205 do Código Civil brasileiro, interrompendo a contagem do aludido prazo com a ordem de citação, nos termos do art. 240, caput, da Lei n.º 13.105 (Código Processual Civil) , de 2015.
11. 	Sem prejuízo, no entanto, do respeito a esse entendimento do Tribunal, deve ser reiterada a minha ressalva já registrada em vários outros julgados do TCU no sentido de que, na ausência de lei específica, o TCU não deveria aplicar qualquer prazo prescricional sobre a referida pretensão punitiva ou, então, na pior das hipóteses, o Tribunal deveria aplicar a regra prescricional fixada pela Lei n.º 9.873, de 1999, não só porque ela trata diretamente de prescrição no âmbito do direito administrativo sancionador, mas também porque, entre outras medidas, a aludida lei manda aplicar o prazo prescricional penal, quando a infração administrativa também configure crime, além de determinar expressamente que, diante de ilícito continuado ou permanente, a contagem do prazo deve iniciar a partir da cessação do aludido ilícito.
12.	A despeito, então, de registrar essa minha posição pessoal, o TCU deve promover a pronta aplicação da multa legal em desfavor dos aludidos responsáveis a partir do entendimento fixado pelo aludido Acórdão 1441/2016-TCU-Plenário.
13.	Não subsistiria, de todo modo, a eventual necessidade de promover o retorno do presente processo para buscar a citação de outros eventuais responsáveis, estando esse entendimento, aliás, em plena sintonia com a jurisprudência fixada pelo TCU a partir, por exemplo, dos Acórdãos 4.002/2020 e 5.297/2013, da 2ª Câmara, e dos Acórdãos 1.170/2017 e 1.223/2015, do Plenário, já que a ausência dessa nova citação não resultaria em prejuízo à defesa dos atuais responsáveis, não só porque o presente processo já estaria em plenas condições de efetivo julgamento pelo TCU, mas também porque a solidariedade passiva seria legalmente erigida em favor do ente estatal credor, e não das eventuais pessoas privadas devedoras, podendo, se for o caso, o atual condenado ajuizar a superveniente ação regressiva em desfavor de outros eventuais responsáveis supostamente coobrigados.
14.	Contudo, como a malsinada irregularidade configuraria a eventual conduta dolosa no sentido de efetivamente assumir o risco de facilitar, permitir ou concorrer para que pessoa física ou jurídica privada incorpore ou utilize rendas, verbas ou valores integrantes do acervo patrimonial da administração pública, sem a observância das formalidades legais ou regulamentares aplicáveis, resultando no eventual ilícito doloso de improbidade administrativa causador do aludido prejuízo ao erário, nos termos, por exemplo, do art. 10, I e II, além do art. 11, VI, da Lei n.º 8.429, de 1992, a eventual prescrição da ação de ressarcimento ao erário também não subsistiria, estando esse entendimento em plena consonância com a jurisprudência fixada pelo STF no bojo do RE 852.475-SP, com o trânsito em julgado a partir de 6/12/2019, diante da Tese de Repercussão Geral n.º 897 no sentido de que 'São imprescritíveis as ações de ressarcimento ao erário fundadas na prática de ato doloso tipificado na Lei de Improbidade Administrativa'.
15.	Diante, portanto, dos elementos de convicção até aqui obtidos neste processo, o TCU deve julgar irregulares as contas da Associação de Preservação da Cultura Mato-Grossense, além de Paulo Sergio Ficher, para condená-los ao pagamento do correspondente débito, sem prejuízo de aplicar a multa prevista no art. 57 da Lei n.º 8.443, de 1992, em desfavor dos aludidos responsáveis.
Ante o exposto, pugno pela prolação do Acórdão ora submetido a este Colegiado.
TCU, Sala das Sessões, em 31 de agosto de 2021.
Ministro-Substituto ANDRÉ LUÍS DE CARVALHO 
Relator